【裁判字號】    97,訴,375
【裁判日期】    971111
【裁判案由】    分割共有物
【裁判全文】
臺灣雲林地方法院民事判決               97年度訴字第375號
原      告  戊○○
            申○○
            己○○
上三人共同
訴訟代理人  吳聰億律師
被      告  壬○○
            子○○
兼上二  人
共      同
訴訟代理人  丑○○
被      告  癸○○
            宇○○
            庚○○
上  一  人
訴訟代理人  辛○○
                        號
被      告  卯○○
            天○○
            亥○○
            戌○○
            辰○○
            寅○○○
            地○○
            未○○
            巳○○
            酉○○
            午○○
            丙○○
            甲○○
                        號之2.
            宙○○
            乙○○
上列當事人間請求分割共有物事件，經本院於中華民國97年10月
28日言詞辯論終結，判決如下：
    主    文
兩造共有坐落雲林縣口湖鄉○○段五八０地號（地目：建，面積
2,577 平方公尺【登記面積2,701 平方公尺】）土地，其分割方
法如附圖及分配表所示，即：
  (一)編號(一)部分面積三六八平方公尺，分歸被告未○○、巳○○
    、酉○○、午○○共同取得，並按原應有部分比例保持共有
    。
  (二)編號(二)部分面積三六八平方公尺，分歸被告丙○○、乙○○
    、甲○○、宙○○共同取得，並按原應有部分比例保持共有
    。
  (三)編號(三)部分面積三三六平方公尺，分歸被告壬○○、子○○
    、丑○○、癸○○共同取得，並按原應有部分比例保持共有
    。
  (四)編號(五)部分面積四五八平方公尺，分歸被告宇○○、庚○○
    、卯○○共同取得，並按原應有部分比例保持共有。
  (五)編號(六)部分面積一八三平方公尺，分歸被告天○○、亥○○
    、戌○○共同取得，並按原應有部分比例保持共有。
  (六)編號(七)部分面積二四五平方公尺，分歸被告辰○○、寅○○○、地○○共同取得，並按原應有部分比例保持共有。
  (七)編號(八)部分面積二四五平方公尺，分歸被告戊○○、申○○
    、己○○共同取得，並按原應有部分比例保持共有。
  (八)編號(四)部分面積一七四平方公尺及編號(九)部分面積二００平
    方公尺，供作道路使用，由兩造按原應有部分比例繼續保持
    共有。
訴訟費用新臺幣壹萬柒仟肆佰拾伍元由兩造按原應有部分比例
負擔。
    事實及理由
壹、程序方面：
  一、原土地共有人呂安全已於民國（下同）95年02月04日死亡
      ，而本件訴訟於95年05月08日起訴時，原告仍將呂安全列
      為被告，因呂安全自始欠缺當事人能力，故原告將呂安全
      列為被告，實有錯誤，但原告已於訴訟進行中撤回對呂安
      全之訴訟，並追加呂安全之繼承人即未○○、巳○○、酉
      ○○、午○○等4 人為被告，且上開4 人已辦妥繼承登記
      ，此部分當事人適格業已補正。再者，本件被告丁○業於
      訴訟中97年08月17日死亡，其應有部分由繼承人丙○○、
      乙○○、甲○○、宙○○等四人繼承，亦已辦妥繼承登記
      等情，有繼承系統表、戶籍謄本及土地登記第一類謄本等
      在卷可參（見本卷第21-28 頁、第50-55 頁），足信無誤
      。是原告請求撤回丁○部分並追加丙○○、乙○○、甲○○、宙○○等四人為被告，核無不合，應予准許，合先敘
      明。
  二、被告壬○○、子○○、癸○○、宇○○、庚○○、卯○○
      、天○○、亥○○、戌○○、辰○○、寅○○○、地○○
      、未○○、巳○○、酉○○、午○○、丑○○、丙○○、
      甲○○、宙○○、乙○○等人，經合法通知，無正當理由
      均未於最後言詞辯論期日到場，核無民事訴訟法第386 條
      各款所列情形，准依原告之聲請，由其一造辯論而為判決
      。
貳、實體方面：
  一、原告起訴主張：緣坐落雲林縣口湖鄉○○段580 地號（地
      目：建，面積2,577 平方公尺【登記面積2,701 平方公尺
      】）土地，為兩造所共有，各共有人之應有部分詳如後附
      分配表所示。因系爭土地並無因物之使用目的不能分割之
      情形，且共有人間亦無不分割之約定，惟因無法協議達成
      分割之方法，爰訴請裁判分割系爭土地如附圖即雲林縣北
      港地政事務所97年07月29日丈字1808號土地複丈成果圖及
      分配表所示等語。
  二、被告方面：
    (一)被告壬○○、子○○、癸○○、未○○、巳○○、酉○○
      、午○○、丑○○均曾到庭表示同意依主文所示方法分割
      。
    (二)被告庚○○、卯○○、宇○○曾到庭及具狀表示編號(四)預
      留道路應由大家平均分擔一樣多，不應按照應有部分比例
      分擔等情。其餘被告則經合法通知，均未到庭表示意見，
      亦未提出任何書狀作何聲明或陳述。
  三、法院之判斷：
    (一)各共有人，得隨時請求分割共有物。但因物之使用目的不
      能分割或契約訂有不分割之期限者，不在此限，民法第82
      3 條第1 項定有明文。查原告主張上開580 地號土地為兩
      造所共有之事實，業據其提出系爭土地登記簿謄本1 份為
      證（見本卷第50-56 頁），復為被告等人所不爭執，是原
      告前開主張，自堪信為真實。又系爭土地既為兩造所共有
      ，而兩造就系爭土地並無不為分割之約定，且依系爭土地
      之使用目的，亦無不能分割之情形，兩造復無法自行協議
      分割，則原告依據前揭法條規定，訴請判決分割系爭土地
      ，於法並無不合，應予准許。
    (二)又共有物之分割，依共有人協議之方法行之。分割之方法
      ，不能協議決定者，法院得因任何共有人之聲請，以原物
      分配於各共有人，或變賣共有物，以價金分配於各共有人
      ，民法第824 條亦定有明文。是共有物之分割，應由法院
      依上開規定，並參酌當事人之聲明、共有物之性質、經濟
      效用及全體共有人之利益等因素而為公平、適當之分配。
    (三)查系爭土地為鄉村區之乙種建築用地，呈不規則形，其上
      有磚造瓦頂平房、鋼筋混凝土樓房等建物共7 棟等情，業
      經本院會同兩造及雲林縣北港地政事務所勘驗現場屬實，
      製有勘驗筆錄及雲林縣北港地政事務所95年07月12日丈字
      1201號土地複丈成果圖各1 份（見本院卷第58-59 頁、第
      61頁）等在卷可稽。
    (四)至於被告庚○○、卯○○、宇○○等人辯稱編號(四)之預留
      道路應由各共有人平均分擔一樣多，不應按原應有部分比
      例分擔等情，既為其餘共有人所反對，其復未說明何以由
      各共有人平均分擔一樣多，相較於按原應有部分比例分擔
      較為公平，是其等上開辯解，自不足採。
    (五)綜上所述，本院審酌到庭之共有人均願採納附圖及分配表
      所示方案之意願，並兼顧地形、臨路情形、使用現狀及兩
      造間共有價值平等均衡等原則，認為以如附圖及分配表所
      示方案分割，實屬妥適，爰定其分割方法如主文第1 項所
      示。
  四、因分割共有物事件本質上並無訟爭性，兩造本可互換地位
      ，由任一共有人起訴請求分割，均無不可，且兩造均因本
      件裁判分割而蒙其利，由敗訴當事人負擔訴訟費用顯失公
      平，故本院認為裁判分割共有物訴訟，於法院准予分割，
      原告之訴為有理由時，仍應由兩造分別依系爭土地應有部
      分比例分擔訴訟費用較符合公平原則，故本件訴訟費用新
      臺幣17,435元（裁判費9,910 元、地政規費7,525 元）應
      由兩造依原應有部分比例負擔，始符公平。
  五、本件判決基礎俱已臻明確，兩造其餘攻防方法及訴訟資料
      經本院審酌後，核與判決不生影響，無逐一論駁之必要，
      併此敘明。
  六、訴訟費用負擔之依據：民事訴訟法第80條之1。
中    華    民    國    97    年    11    月    11    日
                  民事第一庭    法  官  許佩如
以上正本係照原本作成。
如對本判決上訴，須於判決送達後20日內向本院提出上訴狀。
中    華    民    國    97    年    11    月    11    日
                                書記官  徐基典


司法院資訊處製作；財團法人民間司法改革基金會備份。
